臺灣新竹地方法院行政訴訟判決　
110年度交字第22號
原      告  蘇勝利
被      告  交通部公路總局新竹區監理所

代  表  人  吳季娟
上列當事人間交通裁決事件，原告不服被告民國110年1月12日竹
監裁字第50-ZBA334836、50-ZBA335079號裁決，提起行政訴訟，
本院判決如下：
    主  文
附表編號2所示之原處分應予撤銷。
原告其餘之訴駁回。
訴訟費用新臺幣參佰元由原告負擔二分之一，餘由被告負擔。被
告應給付原告新臺幣壹佰伍拾元。
    事實及理由
壹、程序事項：
（一）原告起訴時，被告交通部公路總局新竹區監理所代表人為
      黃萬益，訴訟繫屬中，於民國110年6月4日由吳季娟繼任
      為代表人，並經其聲明承受訴訟，核無不合，應予准許。
（二）本件因屬不服被告所為道路交通管理處罰條例（下稱道交
      條例）第8條之裁決而提起撤銷訴訟，依行政訴訟法第237
      條之7規定，不經言詞辯論，逕行裁判，合先敘明。
貳、實體部分
一、事實概要：原告駕駛所有2Q-2205號自用小客車，分別於109
    年7月22日14時34分許，行駛於國道1號南向90.5公里處、國
    道1號南向90.8公里處，分別因未依規定變換車道(未使用方
    向燈)之行為（即附表所示編號1-2所示違規行為），遭民眾
    於109年7月24日提出行車紀錄器影像檢舉，內政部警政署國
    道公路警察局第二公路警察大隊（以下稱國道二隊）經審視
    後於109年8月10日、12日以「行駛高速公路未依規定變換車
    道(未使用方向燈)」舉發，原告不服，於109年8月31日向被
    告提出申訴後，被告於110年1月12日以竹監裁字第50-ZBA33
    4836、50-ZBA335079號裁決書（下稱原處分A、B，如附表編
    號1-2所示），各裁處原告罰鍰新台幣（下同）3000元，並
    記違規點數1點（總計罰鍰新臺幣6000元整，並記違規點數2
    點）。原告不服，提起本件行政訴訟。 　　
二、本件原告主張略以：本案係同一連續行為，執法單位卻分別
    論處？明顯為重複舉發，亦不符合比例原則。本案所稱「違
    規事實」頗具爭議：查原告係已順沿南下車道駛離高速公路
    主線道，其路段屬匝道性質，並無主、支線之分，為其一；
    其二，所謂變換「車道」應係以「車道線」為主，而非指「
    穿越虛線」；按道路之所以劃設「穿越虛線」實有其特殊因
    素，乃因應各道路狀況不同而異，此部分並未加以明確規範
    ，此為其三。另外，所載違規時間109年7月22日，填單日期
    為109年8月10日，併請法院查明是否有道路交通管理處罰條
    例第7-1條「對於違反本條例之行為…。但行為終了日起逾七
    日之檢舉，不予舉發。」並藉以遏止任意檢舉之歪風。爾近
    媒體批露全國多起匝道穿越虛線之爭議，甚有執法人員稱「
    惡法也是法」，其心態可議，並棄人民權益於不顧，相關工
    程及執法單位應審慎為之，切勿一再激起民怨。各行政機關
    應思考相關措施是否有需要檢討之處，非一味受理民眾檢舉
    ，且未經深入查證即予舉發。另權責單位「不要只是開單、
    收錢，像印鈔機般」;監理單位(或執法單位)對於民眾陳述
    之回覆，均屬「千篇一律」、「官樣文章」，幾乎全數駁回
    ，造成行政訴訟案件爆增。按行政罰法第7條規定:「違反行
    政法上義務之行為非出於故意或過失者，不予處罰。」原告
    業已恪盡法律上應注意之義務，並無可歸責之故意或過失行
    為云云。並聲明：原處分撤銷，訴訟費用由被告負擔。
三、被告則答辯略以：
（一）案經國道二隊109年9月15日國道警二交字第1092704943號
      函覆略以…二、… (二)道路交通標誌標線號誌設置則第189
      條之1:「穿越虛線，係供車輛匯入匯出時，做為畫分主線
      車道與其他車道之用，其他車道車輛應讓主線車道輛先行
      。」。(三)高速公路局109年5月7日管第0000000000號函
      略以:「經查路肩通行終點銜減速車道時，路面邊線位於
      車道左側故應打左側方向燈;至加速車道銜接路肩通行起
      點時，因路面邊線位於車道右側，故應打右側方向燈。」
      。…(六)交通部107年9月21日交路字第1070026758號函釋
      略以:「倘其行為係二以上違規行為仍應依違反道路交通
      管理事件統一裁罰基準及處理細則第3條第1項規定分別舉
      發。」。(七)交通部及內政部於105年8月31日以交路字第
      10550113735號、台內警字第1050872214號令修正，有關
      違反道路交通管理事件統一裁罰基準及處理細則第二條附
      表修正總說明略以:「…高速公路及快速公路交通管制規則
      第十一條亦修正臚列未依規定使用方向燈屬未依規定變換
      車道之違規行為，應依條例第三十三條第一項第四款處罰
      。」。三、有關國道警交字第ZBA334836號違規單部分，
      案經審視檢舉人提供影像，旨揭車輛於違規時地，由外側
      車道變換至出口減速車道，未依規定使用方向燈屬實。四
      、有關國道警交字第ZBA335079號違規單部分，案經審視
      檢舉人提供影像，旨揭車輛於違規時地，由出口減速車道
      變換至出口匝道(往竹北方向)，未依規定使用方向燈屬實
      。五、本案係二以上違規行為，爰按前揭規定分別舉發。
      及國道二隊110年4月1日國道警二交字第1092701781號函
      覆略以…三、有關檢舉及舉發時效部分，經查國道警交字
      第ZBA334836、ZBA335079號違規單違規日均為109年7月22
      日，檢舉日期為同年月24日，未逾7日之法定期限;另查舉
      發日期分別為109年8月10日及同年8月12日，符合舉發時
      效之規定。
（二）經檢視本案採證資料，原告車輛確實分別於109年7月22日
      14時34分許，行駛於國道1號南向90.5公里處、國道1號南
      向90.8公里處，均有未依規定變換車道(未使用方向燈)之
      違規行為，此有檢舉光碟錄影影片檔可佐，原告顯已違反
      處罰條例第33條第1項第4款之規定，已該當「未依規定變
      換車道」，違規事實甚明。另查本案檢舉人於109年7月24
      日向國道二隊提出檢舉，原告違規日期為109年7月22日，
      符合處罰條例第7條之1規定，又舉發員警亦於本違規行為
      終了之日起3個月內(現已更正為2個月並自109年12月1日
      施行)製單舉發(開單日：109年8月10日及同年8月12日)符
      合處罰條例第90條規定。爰此，本所認本案仍應依法接受
      裁處。
（三）並聲明：駁回原告之訴，訴訟費用由原告負擔。
四、本件之爭點應為：系爭2件原處分屬1分鐘內針對同一違規態
    樣（違反道路交通管理處罰條例第33條第1項第4款）分別裁
    罰，被告機關所為裁罰是否有逾越比例原則之情事？茲析論
    如下:
五、本院之判斷：
（一）按汽車行駛於高速公路、快速公路或設站管制之道路，不
      遵使用限制、禁止、行車管制及管理事項之管制規則而有
      未依規定變換車道之行為者，處汽車駕駛人3,000元以上6
      ,000元以下罰鍰；汽車駕駛人有處罰條例第33條第1項情
      形者，除依原條款處罰鍰外，並記違規點數1點，處罰條
      例第33條第1項第4款、第63條第1項第1款分別定有明文。
      次按，處罰條例第7條之2之逕行舉發案件有「逕行舉發汽
      車行車速度超過規定之最高速限或低於規定之最低速度或
      有第33條第1項、第2項之情形，其違規地點相距6公里以
      上、違規時間相隔6分鐘以上或行駛經過一個路口以上。
      但其違規地點在隧道內者，不在此限」情形者，得連續舉
      發，同條例第85條之1第2項第1款規定甚明。
（二）又按，「立法者固得以法律規定行政機關執法人員得以連
      續舉發及隨同多次處罰之遏阻作用以達成行政管制之目的
      ，但仍須符合憲法第二十三條之比例原則及法律授權明確
      性原則。申言之，以連續舉發之方式，對違規事實繼續之
      違規行為，藉舉發其違規事實之次數，評價及計算其法律
      上之違規次數，並予以多次處罰，藉多次處罰之遏阻作用
      ，以防制違規事實繼續發生，此種手段有助於目的之達成
      ，對維護交通秩序、確保交通安全之目的而言，在客觀條
      件之限制下，更有其必要性及實效性。惟每次舉發既然各
      別構成一次違規行為，則連續舉發之間隔期間是否過密，
      以致多次處罰是否過當，仍須審酌是否符合憲法上之比例
      原則。」（司法院釋字第604號解釋理由書參照）。再按
      ，「第七條之二之逕行舉發案件有下列情形之一者，得連
      續舉發：一、逕行舉發汽車行車速度超過規定之最高速限
      或低於規定之最低速度或有第三十三條第一項、第二項之
      情形，其違規地點相距六公里以上、違規時間相隔六分鐘
      以上或行駛經過一個路口以上。但其違規地點在隧道內者
      ，不在此限。」，道路交通管理處罰條例第85條之1第2項
      第1款定有明文。準此，汽車駕駛人行駛高速公路數次未
      依規定變換車道（未依規定使用方向燈），如其違規地點
      相距未達6公里、違規時間相隔未達6分鐘或未行駛經過一
      個路口，即不得連續舉發，此於交通勤務警察或依法令執
      行交通稽查任務人員依道路交通管理處罰條例第7條之2規
      定逕行舉發案件，固得直接適用，然公路主管或警察機關
      受理道路交通管理處罰條例第7條之1規定的民眾檢舉舉發
      案件，因同具當場不能製單舉發之情形，而有本質上之類
      似性，亦應類推適用上開規定，始符道路交通管理處罰條
      例第85條之1第2項第1款之規範意旨（臺北高等行政法院1
      07年交上字第148號判決意旨、109年交上字第132號判決
      意旨參照）。
（三）經查，原告有於附表編號1-2所示時、地，有行駛高速公
      路未依規定變換車道（未依規定使用方向燈）等情，有舉
      發違反道路交通管理事件通知單、陳述單、檢舉違規案件
      明細、原處分書、送達證書及採證光碟等在卷可參（第71
      -97頁）。
（四）經本院當庭勘驗採證光碟結果如下：「2020/07/22 14：3
      4：19-14：34：27原告車輛行駛於外側車道，可見路面右
      側劃設有穿越虛線起點，2020/07/22 14：34：27原告車
      輛之右側車輪開始跨越穿越虛線，未使用右側方向燈，20
      20/07/2214：34：28-14：34：33，原告車輛變換至出口
      減速車道完成，期間未使用右側方向燈；另行車紀錄器影
      像檔時間2020/07/22 14：34：44-14：34：48原告車輛行
      駛於出口減速車道，可見路面右側劃設有穿越虛線起點，
      2020/07/22 14：34：49原告車輛之右側車輪開始跨越穿
      越虛線，未使用右側方向燈，2020/07/2214：34：50-14
      ：34：54，原告車輛變換至出口匝道完成(往竹北方向)，
      期間未使用右側方向燈至影片結束」，有卷附光碟及本院
      110年10月28日調查筆錄在卷可稽（見本卷第221頁），足
      認原告確有本件二處分所示之「行駛高速公路未依規定變
      換車道（未使用方向燈）」之違規行為。原告雖有前開主
      張，然經本院當庭勘驗光碟內容，該影像乃連續畫面，且
      畫面並無中斷、或明顯剪接且十分清晰，其影像之可信性
      應可採認。再者，原告於本院調查程序中主張民眾的行車
      紀錄器是用來保護自己，並不是用來做公務，若要據以為
      處罰之證據應與公務用具備同樣之檢驗標準云云（見本院
      卷223頁），然按道路交通管理處罰條例第7條之1之規定
      以觀，法無明文民眾若用行車紀錄器採證時，該行車紀錄
      器須經經濟部標準檢驗局檢驗合格始得為之。又就行車紀
      錄器（即車用錄影設備）而言，僅係將影像透過鏡頭及感
      光、儲存設備予以紀錄、存檔，尚非如雷達測速儀、呼氣
      酒精濃度測試器等涉及量測數據而需經度量衡檢驗或校正
      ，自不以須經經濟部標準檢驗局檢驗合格為其檢舉合法性
      之依據。此外，衡諸常情，汽車裝設行車紀錄器之主要目
      的係紀錄該汽車行駛時之情況，避免於發生交通事故面臨
      無從舉證之困境，而檢舉其他用路人違規僅係附隨之目的
      ，而檢舉違規並無獎金，則檢舉人依其所見及行車紀錄器
      錄影內容（含違規日期、時間及地點）而據實指述違規事
      實及違規日期、時間、地點，核屬常態。再者，本件經本
      院當庭勘驗該檢舉影片，該影片播放時流暢，且由車輛行
      進過程與周遭車輛之相對位置觀之，影片內容正常並見刻
      意剪接之情況，原告雖質疑行車紀錄器未經檢驗不得據以
      採用，然未提出具體事證證明行車紀錄器內容有何偽造、
      不實，原告此部分主張尚屬無據。綜上，本件二部分違規
      事實均堪認屬實。
（五）觀諸本件原告違規事實分別係發生於000年0月00日14時34
      分許，違規地點分屬國道1號南向90.5公里處、國道1號南
      向90.8公里處，原告固然於6公里範圍內有2次未依規定變
      換車道之違規行為，然2次違規行為之違規地點均相距不
      到6公里、違規時間在1分鐘內（附表編號1、2），亦即二
      次違規行為相隔未達6公里以上之距離或6分鐘以上之時間
      ，且違反者均係同一條項款規定（道路交通管理處罰條例
      第33條第1項第4款），觀諸處罰條例第85條之1第2項第1
      款規定及立法意旨，並參酌大法官會議釋字第604號解釋
      之意旨，不論民眾檢舉或逕行舉發均應符合比例原則，故
      內政部警政署國道公路警察局第二公路警察大隊楊梅分隊
      自不得對原告連續舉發，亦即僅得對原告舉發附表編號1
      所示之違規行為，不得再舉發附表編號2所示之違規行為
      。因此，內政部警政署國道公路警察局第二公路警察大隊
      楊梅分隊就原告附表編號1-2所示違規行為對原告開立2張
      舉發單，顯違反處罰條例第85條之1第2項第1款規定，而
      被告機關予以分次處罰，即屬裁罰過當而與比例原則未符
      ，應類推適用道路交通管理處罰條例第85條之1第2項第1
      款規定，處罰1次為已足，就原告附表編號2所示違規行為
      所為之B處分，即有違誤，應予撤銷。
（六）至原告所為之附表編號1所示違規行為，被告就該違規行
      為對原告裁處罰鍰3000元並記違規點數1點本屬合法有據
      ，是被告如附表編號1所示之A處分，核無違誤，原告訴請
      撤銷此部分處分，洵屬無據。
（七）綜上，本件如附表所示編號1-2所示2張舉發通知單均係以
      行駛高速公路未依規定變換車道（未依規定使用方向燈）
      經民眾檢舉而舉發，且被告所為原處分亦均認係違反道交
      條例第33條第1項第4款「行駛高速公路未依規定變換車道
      」規定論罰。審酌原告先後二次如附表編號1-2所示之違
      規行為，其違規時間間隔未達1分鐘，其違規地點相距亦
      顯在6公里內，揆諸上開說明，本件自不得連續舉發，本
      件僅得對原告裁罰一次（即附表編號1），發生在後之違
      規（即附表編號2）即禁止連續舉發裁罰。
六、綜上所述，原告所為之附表編號1-2違規行為經民眾以科學
    儀器取得證據資料，向舉發單位檢舉，經舉發單位查證屬實
    後，依處罰條例第7條之2規定逕行舉發，類推適用處罰條例
    第85條之1第2項第1款之規定。從而，原告為附表編號1之違
    規行為後，未達6公里以上距離或6分鐘以上時間再為附表編
    號2之相同類型之違規行為，被告即不得對原告所為之附表
    編號2違規行為裁處B處分，被告所為B處分，顯有違誤，應
    予撤銷；至被告就附表編號1所為A處分，依處罰條例第33條
    第1項第4款、第63條第1項第1款（原處分漏載第1款）規定
    ，對原告裁處罰鍰3,000元、記違規點數1點之A處分，則無
    違誤，原告訴請撤銷如附表編號1所示A處分，為無理由，應
    予駁回。
七、本件事證已臻明確，兩造其餘攻擊、防禦方法及所提證據，
    經核均與判決結果不生影響，爰不一一論列，併此敘明。
八、本件第一審裁判費為300元，原告部分勝訴部分敗訴，依行
    政訴訟法第104條準用民事訴訟法第79條規定，由原告負擔2
    分之1，被告負擔分之1，並依行政訴訟法第104條規定準用
    民事訴訟法第93條規定，確定第一審訴訟費用額如主文第3
    項所示。
中　　華　　民　　國　　110 　年　　11　　月　　30　　日
                  行政訴訟庭  法  官  李毓華 
以上正本係照原本作成。
如不服本判決，應於判決送達後20日內，向本院提出上訴狀並表
明上訴理由（原判決所違背之法令及其具體內容或依訴訟資料可
認為原判決有違背法令之具體事實），其未載明上訴理由者，應
於提出上訴後20日內向本院補提理由書（上訴狀及上訴理由書均
須按他造人數附繕本，如未按期補提上訴理由書，則逕予駁回上
訴），並應繳納上訴裁判費新臺幣750元。
中　　華　　民　　國　　110 　年　　12　　月　　2 　　日
                              書記官  劉文倩
附表

編號 違規時間（民國） 違規地點 舉發單 裁決書（處分） 1 109年7月22日14時34分 國道1號南向90.5公里處 109年8月10日國道警交字第ZBA334836號舉發違反道路交通管理事件通知單（A舉發單） 110年1月12日竹監裁字第50-ZBA334836號違反道路交通管理事件裁決書（A處分） 2 109年7月22日14時34分 國道1號南向90.8公里公里處 109年8月12日國道警交字第ZBA335079號舉發違反道路交通管理事件通知單（B舉發單） 110年1月12日竹監裁字第50-ZBA335079號違反道路交通管理事件裁決書（B處分）